臺灣高等法院臺南分院刑事判決　　　　　　　九十三年度上易字第五七一號　　Ｇ
　　　上　訴　人
　　　即　被　告　丙　○　○
　　　選任辯護人　蔡　清　河
右上訴人因詐欺案件，不服臺灣臺南地方法院九十三年度易字第一二五號中華民國九
十三年九月二十三日第一審判決（起訴案號：臺灣臺南地方法院檢察署九十二年度偵
字第一０一０八號），提起上訴，本院判決如左：
      主      文
上訴駁回。
      事      實
一、丙○○於民國八十八年間，陸續與黃鯤潮、黃東璧、黃金瑞等律師合作，在臺南
    市○○路○段二九三號之「黃金瑞、黃鯤潮、黃東璧聯合律師事務所」，代黃金
    瑞、黃鯤潮、黃東璧等律師招攬業務，並自其所招攬之訴訟案件，按件由當事人
    委任律師費用中抽取三成作為仲介費用。適於八十九年四月間，戊○○與乙○○
    因共同違反森林法案件，經臺灣嘉義地方法院（下簡稱嘉義地院）分別判處有期
    徒刑八月及十月，並均併科罰金新臺幣（下同）三萬二千四百六十六元，因戊○○透過丁○○之介紹認識丙○○，丙○○見戊○○身繫刑案而認有機可乘，竟基
    於意圖為自己不法之所有概括犯意，先向戊○○聲稱該律師事務所係其所開設，
    並以佯稱其與臺灣高等法院臺南分院（下稱臺南高分院）之法官關係良好，上訴
    後可交由其委任律師辯護並代為向法官關說，即可擺平官司，而以此方式行詐，
    戊○○遂將此情轉告乙○○。約一星期後，戊○○陪同乙○○前往上開律師事務
    所，並介紹丙○○予乙○○認識，丙○○復秉承上開同一犯意，另遞交印有「律
    師黃金瑞」之名片予乙○○，並向乙○○自稱為該律師事務所負責人，對乙○○
    佯稱其熟識臺南高分院半數以上之法官，屆時上訴後，再找承審法官活動、關說
    ，即可擺平官司，戊○○、乙○○不疑有他，因而陷於錯誤，遂先委由丙○○撰
    寫上訴二審之刑事聲明上訴狀，丙○○明知其自身並未取得律師資格，不得辦理
    訴訟事件，竟意圖營利，代戊○○、乙○○撰寫刑事聲明上訴狀。於同年七月間
    ，戊○○、乙○○分別收到臺南高分院所寄來之開庭傳票，又共同前往上開事務
    所與丙○○商量對策，丙○○復表示其與本案承審法官即臺南高分院法官陳義仲
    、蔡崇義法官均關係要好，經其居中關說，可獲致緩刑甚至無罪判決，因而分別
    向戊○○、乙○○索價十五萬元及三十萬元，作為關說承審法官之費用；戊○○
    、乙○○乃於數日後分別交付丙○○現金十五萬元及二萬元，丙○○收受前開款
    項後，又催促乙○○須儘快繳付二十八萬元餘款，否則恐影響判決，惟乙○○因
    經濟不佳且時間急迫，故僅籌措到十一萬元，經與丙○○協商後，乃於同年八月
    九日依指示自臺南區中小企業銀行中埔分行，將上開十一萬元匯至戶名為丙○○
    之臺灣銀行臺南分行帳號000000000000號之帳戶內。同年八月十日
    臺南高分院開庭審判當日，丙○○再向戊○○、乙○○宣稱已與承審法官談妥，
    故不需律師蒞庭辯護。詎臺南高分院於同年八月二十四日判決結果，戊○○、乙○○上開違反森林法案件受原審所判之有期徒刑部分均維持不變，且併科罰金部
    分另變更為銀元一萬六千二百三十三元，折合新臺幣為四萬八千六百九十九元，
    反較第一審判決為多，戊○○、乙○○至此始知受騙，遂於同年九月間一同前往
    臺南市找丙○○理論，丙○○當場允諾為戊○○、乙○○再行上訴至最高法院，
    並即刻請不知情之事務所人員易次融前來撰寫刑事上訴狀以辦理上訴第三審事宜
    ，嗣後並再補撰第三審上訴理由狀，其後丙○○幾經戊○○、乙○○追討，始分
    別返還戊○○、乙○○十二萬元及十一萬元，並稱餘款五萬元已用於宴請法官，
    至於戊○○、乙○○所共犯之違反森林法案件，則因最高法院駁回上訴而告確定
    。
二、案經法務部調查局嘉義縣調查站報告臺灣臺南地方法院檢察署檢察官偵查起訴。
      理      由
一、訊據上訴人即被告丙○○固坦承有於右揭時地與黃鯤潮、黃東璧、黃金瑞等律師
    合作，合組「黃金瑞、黃鯤潮、黃東璧聯合律師事務所」，並於上開時間代證人
    戊○○、乙○○撰寫渠等共犯森林法案件之上訴二審及上訴三審等之相關訴狀，
    並於八十九年八月九日收受乙○○匯款十一萬元，且於事後因故退還該十一萬元
    等情不諱，惟矢口否認有何詐欺及違反律師法之犯行，辯稱：伊並無向戊○○、
    乙○○聲稱熟識臺南高分院法官，可代為關說以擺平官司，亦無分別向戊○○、
    乙○○索取現金十五萬元及三十萬元作為關說承審法官之費用，亦未向戊○○、
    乙○○收取現金十五萬元及二萬元，十一萬元匯款是渠等託伊委任黃鯤潮律師之
    費用，並非用於關說承審法官所用，且事後因黃鯤潮律師來不及閱卷而不接受委
    任，伊才退還十一萬元，並且係在前揭違反森林法案件第二審判決前。另伊係請
    律師所聘僱之事務所事務員代戊○○、乙○○撰寫訴狀，應為合法云云。
二、經查：
  (一)被告丙○○如何向被害人戊○○、乙○○詐稱其與臺南高分院法官關係良好，且
    亦認識被害人共犯違反森林法案件之刑事二審承審法官即陳義仲、蔡崇義法官等
    人，經其居中關說，被害人戊○○、乙○○可獲致緩刑甚至無罪判決云云，因而
    向戊○○、乙○○分別索價十五萬元及三十萬元，作為關說承審法官之費用，致
    戊○○、乙○○陷於錯誤而被詐騙十五萬元及十三萬元等情，迭據被害人戊○○
    、乙○○於偵查中及原審審理時指訴甚詳：
    1.證人戊○○於偵查中證訴：（何案入獄？）違反森林法。（丙○○有對你司法
      詐欺？）我因案子被判處十個月，在一次與朋友阿富（應係「阿福」即丁○○
      ）聚餐喝酒時，我提起此事，阿富講說要不幫你找律師或幫你上訴，我都認為
      沒有用，我否決，後來阿富又講，他有一個朋友對高院很有辦法，並帶我去律
      師事務所跟丙○○見面，並拿名片給我，講事務所是他開的，他說我要沒事，
      需要十五萬元，乙○○判處八個月，需要十多萬元，我答應我的部分，乙○○
      部分我再轉告。‧‧（乙○○與丙○○談時，你有無去？）有，也是在丙○○
      的律師事務所，沒有其他人在。「（丙○○有無說要幫你找律師辯護？）有，
      他說我開庭的時候會找他律師去，但事後都沒去，因為他說判十個月，要十五
      萬元，全部包在他身上。‧‧（你有無匯款給丙○○？）我拿現金給他，是在
      律師事務所拿給他，沒有其他人在。‧‧（乙○○匯款給丙○○，你是否知道
      ？）他自己去匯，匯完才跟我講等語明確（偵字第一○一○八號偵查卷第三十
      頁至第三一頁）。
    2.證人戊○○另於原審審理時證稱：〔（提示偵查卷第三十頁、第三十一頁）你
      說你因為案子被判十個月徒刑，阿富說有個朋友對高院很有辦法，便帶你去找
      丙○○，丙○○說如果要沒有事，要十五萬元，你說錢交給丙○○的時候是在
      事務所，沒有其他人在場，這些話是否你講的？〕沒錯。（你在前二次準備程
      序中陳述你交給丙○○的十五萬元是向你的妹妹劉美麗、黃瓊穗、劉華雄借的
      是否屬實？）是。（你當初跟這些人借錢的時候有無向他們說為什麼要借錢？
      ）那時候我有跟他們講。我說我犯森林法，判十個月，我跟阿富喝酒，阿富帶
      我去找丙○○，丙○○向我說要判到不用關，要花到十五萬元，所以向他們借
      錢。（後來被告退還給你多少錢？）好像是十二，還是十三萬元，事情過太久
      ，我忘記了。（丙○○退還給你之後，你有無將錢還給劉美麗、黃瓊穗、劉華
      雄？）可能沒有，因為我後來就去關了，因為我跟他們借很多次錢，所以到底
      有沒有還，我也不知道。（丙○○有無將十一萬元請你轉交給乙○○？）有。
      ‧‧（被告退還你十二萬元以及退還乙○○的十一萬元是分幾次還？）我的印
      象中第一次是我的十二萬元，第二次才是十一萬元，十一萬元有寫委託書。‧
      ‧（被告向你要十五萬元做什麼目的？）是要疏通法官用。（被告有無向你說
      他要找哪位法官疏通？）被告有說他跟庭長很熟。〔（提示臺南高分院八十九
      年上訴字第八一二號之卷皮）庭長是否為陳義仲？〕我不知道是誰。但是在開
      庭前有向我表示他跟要開庭的庭長疏通好了。（他有無找你去台南高分院找庭
      長？）他沒有找我去找庭長，但是他有找我去找一位台南高分院的書記官，‧
      ‧〔（提示嘉義調查站卷第十三頁）被告到底還你十二萬元、還是十三萬元？
      〕調查站的十二萬元是我說的沒錯，不過現在再問我我只記得是十二還是十三
      萬元。（被告為何要還你十二萬元？）因為高院一樣判我十個月，而且罰金加
      重，與他原先跟我說不用關的不符合，所以我才翻臉跟他要錢。（他有無還你
      ？）有，不知道是十二萬元，還是十三萬元，我其他的給他當車馬費。（為何
      不跟他要十五萬元？）他說他沒有那麼多錢。〔（提示嘉義調查站卷第十三頁
      ）有無說其他的三萬元拿去請法官吃飯？〕有。這是丙○○跟我講的。我跟他
      要十五萬元的時候，他說三萬元已經請法官吃飯。（被告是否有拿十一萬元請
      你轉交乙○○？）有。（你在何處交給乙○○？）我拿去乙○○家裡交給他。
      ‧‧（你一共交幾次錢給被告？）一次交十五萬元，拿去律師事務所交給他等
      語綦詳（原審卷第一三九頁至第一四五頁、第一四七頁，原審九十三年九月二
      日審判筆錄）。
    3.證人乙○○於偵查中證訴：（丙○○有對你司法詐欺？）他說他有辦法擺平違
      反森林法案件。（說時有何證據？）只有我與戊○○兩人在，沒有跟別人講過
      。（你們兩人有無簽契約或書面資料？）只有電匯單。‧‧（丙○○有無說要
      找那個律師來辯護？）他自己講說他開律師事務所，還拿名片給我們，他只有
      說有多少錢，他就有辦法幫我處理，從頭到事後發覺都沒有講說那個律師，給
      我們的名片是印黃鯤潮。（丙○○當初有無講說十一萬元要做何用途？）說要
      拿去活動那件事等語明確（偵字第一○一○八號偵查卷第二八頁至第二九頁）
      。
    4.證人乙○○於原審審理時復證稱：（你什麼時候交付給被告二萬元？）確實時
      間我不記得。（你交付被告二萬元這件事情有誰可以證明？）那時候是戊○○
      跟我一起去，戊○○看我給付給被告。（根據前二次準備程序你曾經跟法官報
      告說這二萬元是你向沈谷興借的，有無向沈谷興說借錢目的？）我有跟他說是
      要打官司用的。（後來十一萬元是不是經由戊○○轉交退還給你？）是。丙○○託戊○○轉交給我。‧‧（你是否質疑丙○○為何沒有帶律師來？）對。（
      被告為這件案件開價多少錢？）三十萬元。（你實際付了多少？）第一次是二
      萬元，第二次電匯十一萬元。（你總共付了十三萬元？）是。（二審判決前被
      告有無向你追討不足的十七萬元？）有。以電話催討。（你最後有無支付尾款
      十七萬元？）沒有。（為什麼不付？）要看二審判決是不是照他原先所講的緩
      刑。（事實上有無緩刑？）沒有。（你剛才講說被告經由戊○○返還你十一萬
      元？）是。（為什麼要返還？）因為二審判決的結果比一審反而加重，而且被
      告沒有請律師，所以才向他索討回來。（為何不要十三萬元？）因為被告說還
      要請律師撰狀上訴最高法院，所以扣留二萬元律師撰狀費。（所以實際上被告
      只有還你十一萬元？）對。（被告當時跟你要求三十萬元是要做什麼事情？）
      他說有辦法看哪一個法官他有熟，可以跟他說。這三十萬元是要買通法官的錢
      。（臺南高分院判決以後，你有無質問被告有無疏通法官？）有。（被告怎麼
      回答？）他說我運氣比較差，碰到的法官是他不熟的。（你有沒有問他他到底
      有沒有去找法官？）他說有。（他有無告訴你他找哪一位法官？）他說蔡崇義
      法官是他的好友。他說他有去找過他。而且他說要我放心，他說法官問你什麼
      ，你就說你家境不好，法官會引導你的答話。（你有無問他有沒有付錢給蔡崇
      義法官？）我沒有問過。（他有無告訴你？）沒有。他沒有跟我講過。‧‧（
      十一萬元戊○○是在何處交給你？）在我家嘉義縣番路鄉公興村龍美三一之三
      號。後來都賭光了。‧‧（你第一次去黃金瑞事務所他有無拿名片給你？）有
      〔（提示嘉義調查站卷第二十四頁）是否這張名片？〕是這張黃金瑞名字印的
      比較大的名片。（上面有手寫丙○○的電話0000000000是否你寫的
      ？）是等語綦詳（原審卷第一三一頁至第一三九頁，原審九十三年九月二日審
      判筆錄）。
    5.綜上，證人戊○○、乙○○上開於偵查中及原審審理時，所為不利於被告丙○○之指證情節互核大致相符，且稽之渠等所指證被告丙○○所為之司法詐欺情
      節，如與承審法官熟識，可代為關說而獲致緩刑，並需要費用打通關節及宴請
      法官等情，均屬明確之司法黃牛慣用詐欺手法，而符合經驗法則及論理法則。
      另參之證人戊○○、乙○○與被告間，於上開違反森林法案件經嘉義地院判刑
      前，互不認識，而係透過證人丁○○向戊○○介紹被告可代其處理該案之上訴
      事宜，彼此間才認識而開始往來，被告對此亦不否認且自承於上開森林法案件
      上訴臺南高分院之期間，與證人戊○○、乙○○等多次外出飲宴，且飲宴費用
      亦多為證人戊○○所招待，足見被告與證人戊○○、乙○○間自認識後，其等
      間之交往及互動良好。況證人戊○○、乙○○與被告間除本件司法詐欺案件外
      ，彼此並無仇隙，苟本件僅係單純因證人戊○○、乙○○委託被告丙○○代為
      委任辯護律師之糾紛，證人戊○○何須在自承被告業已退還其所交付之十五萬
      元費用中之十三萬元，證人乙○○亦自承被告亦已退還其所交付之十三萬元中
      之十一萬元之情況下，亦即證人等均已取回大部分交付被告之費用後，仍任意
      誣指被告犯有詐欺取財之犯行？足證證人戊○○、乙○○前開指訴顯非子虛。
    6.再者，證人乙○○於八十九年八月九日間，自臺南區中小企業銀行中埔分行匯
      款十一萬元至被告之臺灣銀行臺南分行帳號000000000000號帳戶
      ，亦有臺灣銀行臺南分行九十二年一月二十九日臺南營字第○九二○○○○七
      二一一號函覆之該行第000000000000號被告丙○○帳戶之開立資
      料以及函附之往來名義資料一份、臺南區中小企業銀行中埔分行八十九年八月
      九日國內匯款申請書影本乙紙等附卷可稽（第00000000000號調查
      卷第二一頁至第二三頁、二五頁），且被告對上開證人乙○○匯款十一萬元至
      其戶頭一節亦坦認不諱。另證人戊○○指稱其交付予被告丙○○之十五萬元，
      均以現金交付，而其中二萬元係向伊老闆陳信義預支薪水所來，另十三萬元分
      別向案外人劉美麗、黃瓊穗及羅華雄（已死亡）等人所借得，而證人黃瓊穗於
      原審審理時到庭證稱：（戊○○在八十九年間有無向你借錢？）他常常向我借
      錢。（他有無向你說因為一件森林法案件向你借錢？）他常常跟我借錢，沒有
      說理由」等語無訛（原審卷第一四六頁），由上開證人黃瓊穗之證言，雖無法
      明確得知證人戊○○交付被告丙○○款項之部分來源，係向證人黃瓊穗借貸而
      來一節，然證人黃瓊穗另證稱：伊有因為戊○○之邀約而與被告及戊○○一起
      去吃過飯，伊之前不認識被告，是去吃飯的時候才認識的等語明確（原審卷第
      一四六頁至第一四七頁）。準此，以證人戊○○與被告本不相識，業如上述，
      而證人黃瓊穗亦不認識被告，係因證人戊○○邀約與被告一起吃飯時才認識被
      告等情，佐以證人黃瓊穗上開常借錢予證人戊○○之證詞，可知證人戊○○指
      稱其交付予被告十五萬元現金中之部分來源，係向證人黃瓊穗借貸而來一節，
      應非證人戊○○任意虛構捏造而來。何況，本件證人戊○○、乙○○所分別交
      付予被告丙○○之十五萬元及十三萬元等款項，其用意既係交由被告丙○○關
      說法官所用，自難期待證人戊○○、乙○○於交付上開金錢予被告時，刻意留
      下足為憑證之相關資料以供追查，然由此期間被告為取信於證人戊○○等二人
      ，曾帶同證人戊○○前往與號稱任職於台南高分院書記官之人會面並吃飯一節
      （原審卷第一四三頁、第一四九頁），及證人戊○○、乙○○指述被告向證人
      戊○○、乙○○佯稱可關說法官，而向二人索討費用，因而證人戊○○交付十
      五萬元現金給被告，證人乙○○先拿二萬元現金給被告，後來又籌措十一萬元
      匯給被告（合計十三萬元）等情，尚非全然無據。
    7.綜稽上開證人戊○○、乙○○於偵查中及原審審理中所證訴內容及證據，渠等
      證訴被告丙○○向渠等詐稱伊與渠等所犯違反森林法案件之臺南高分院承審法
      官即陳義仲法官、蔡崇義法官關係良好，如經被告居中關說，被害人戊○○、
      乙○○等即可獲緩刑或無罪等欺罔手段，而分別向被害人戊○○、乙○○索價
      十五萬元及三十萬元，被害人戊○○、乙○○因此受騙而分別交付十五萬元及
      十三萬元予被告丙○○等情，應堪認定。
  (二)被告丙○○雖辯稱上開乙○○所匯之十一萬元款項，係證人戊○○、乙○○要委
    任辯護律師所用，然因律師來不及閱卷而不接受委任，就全部退還證人戊○○、
    乙○○云云，然稽之下述各點，顯不足採：
    1.被告對於該十一萬元款項之用途，先稱是戊○○要請律師；再改稱是乙○○匯
      入要請律師，又再改稱是戊○○、乙○○都要請律師云云（偵字第一○一○八
      號偵查卷第十一頁、第二九頁）。由上開被告對於究係證人戊○○、乙○○何
      人委任律師一節，一再變更說詞，是否屬實，不無可疑！以被告自承從事仲介
      訴訟案件業務多年，本於其長年工作經驗，應即對於究係何人欲委任律師一節
      ，自可明確供述，然由上開被告一面明確供稱所收受之十一萬元之匯款，係他
      人要委任律師之費用，然又對究係證人戊○○、乙○○何人要委任律師，多次
      反覆其詞，足認被告所稱其所收受之十一萬元之匯款，是否如被告所稱係證人
      戊○○、乙○○要委任律師之費用，即屬有疑。
    2.另被告又供稱所收受之上開十一萬元匯款，包含證人戊○○、乙○○一人各五
      萬元之律師費用共十萬元，而另外一萬元是證人戊○○、乙○○要給伊等之仲
      介費用云云（偵字第一○一○八號偵查卷第十二頁背面）。惟被告另自承：伊
      幫律師介紹案件，我從律師費抽三成，即收費五萬元時，律師拿三萬五千元，
      伊可拿一萬五千元之仲介費用等語（偵字第一０一０八號偵查卷第四七頁）。
      核與證人黃金瑞於偵查中到庭所證情節相符（同上偵查卷第四０頁背面），由
      被告仲介訴訟案件予合作律師時，既可從中獲取三成之仲介費用，依此，本件
      被告供稱證人戊○○等二人律師費用合計為十萬元，一人各五萬元，連同支付
      之仲介費一萬元，參之現今委任律師之收費行情，尚與常情無悖云云（見被告
      上訴狀第十一頁），稽之前開被告抽成約定其既可從中獲取三萬元仲介費用（
      即十萬元之三成），為何證人戊○○、乙○○尚須另行交付一萬元予被告作為
      仲介費用？再由被告自承仲介訴訟案件予合作律師時，即可從律師費用中抽取
      三成之佣金一節，以及參諸執業律師就訴訟案件向審理法院遞送委任狀後，即
      負有撰寫訴狀及出庭為被告辯護之義務，而國稅局亦依據法院判決正本上所記
      載之辯護人名稱逐筆加以登記，以作為該律師年底扣稅之依據等情，足認市場
      上律師間對於案源之競爭尚稱激烈，是以與被告合作之律師，在既須為當事人
      撰寫訴狀及出庭，又須負擔國稅局核課高額稅率之情況下，對於被告仲介之案
      件，仍願給予高達三成之高額仲介費用；況當事人就訴訟案件委任辯護人之手
  續相當簡易，亦即僅須與律師洽談委任案件之內容及費用等相關事項後，所餘
      事務即均可委由律師代為處理，亦即被告果真代證人戊○○、乙○○委任律師
      ，並不須另為證人付出太多之勞力費用，亦無須交際應酬或與案件當事人吃飯
      喝花酒！故綜合上開被告仲介訴訟案件委任律師之情況，證人戊○○、乙○○
      如真就其所犯之共同違反森林法案件，僅係請被告代為委任辯護人，此時渠等
      如尚須支付仲介人即被告一萬元之仲介費用，即與常理不符。而被告事後對於
      上開一萬元之用途，又供稱：是證人戊○○、乙○○說要喝酒的，伊請他們去
      喝酒花完。（他們二人為何拿一萬元給你要你請他們去地下酒家喝酒？）他們
      說要讓我賺的。‧‧一萬元是付三審寫狀紙的錢云云；於偵訊時，被告再自承
      伊於八十九年八月九日證人乙○○匯款後，隔三天就退還十一萬元予證人戊○○、乙○○等語（偵字第一○一○八號偵查卷第十四頁、十二頁背面、四九頁
      ），辜不論上開一萬元係用於上訴三審之撰狀費或為宴請證人戊○○、乙○○
      喝酒費用，衡諸常情，被告均無於事後退還該一萬元予證人戊○○、乙○○之
      理！亦即被告理應返還十萬元即可，然被告卻將十一萬元全額退還，足見被告
      上開說詞亦存有矛盾。再者，一般人如宴請他人，豈有請客之人向被請客之人
      收取費用，再由請客之人付費之理？且參酌證人乙○○於辯論前夕，方籌錢匯
      款予被告一節，足見證人乙○○經濟狀況不佳，可見一斑，焉有在支付委任律
      師辯護費用尚有困難之情況下，更額外給付被告渠等飲酒作樂之費用一萬元！
      又倘該一萬元之費用為撰狀費，則亦與被告先前所供稱因乙○○等認其作乾爹
      ，故義務請人撰寫第三審上訴理由狀，而未收取分文等語不符（偵字第一○一
      ○八號偵查卷第十一頁背面），而且上開證人乙○○匯款時，臺南高分院尚未
      開庭辯論，亦即尚不知第二審判決結果，證人戊○○、乙○○自又何須預付上
      訴第三審撰狀費？甚且被告既稱可使被害人二人獲致無罪或緩刑之判決結果，
      則又何須上訴第三審？基上，由被告上開對於前揭一萬元之用途，說詞反覆，
      足見被告對於上開款項之交代，顯係基於證人乙○○所交付之上開十一萬元款
      項係屬匯款，有銀行往來資料可供司法機關追查為憑，無法狡辯其未收受該筆
      款項，故為脫罪而臨訟杜構該筆款項用途，方有上開供詞不一之情至明。
    3.再者，被告對於上開證人戊○○、乙○○委託伊代為委任律師及律師收費方式
      如何之說詞，亦有齟齬之處。被告先於九十二年十月七日偵查時供稱：伊本來
      要找黃金瑞律師接此案，但他不接，找黃鯤潮律師，他也不接云云（偵字第一
      ○一○八號偵查卷第十三頁背面）。經檢察官於九十二年十一月二十六日傳訊
      證人黃金瑞律師到庭作證，證人黃金瑞證稱：（戊○○、乙○○違反森林法案
      件，丙○○有否找你替他們辯護？）我沒有印象，根本沒有這個事情，我如有
      見過面的委任人我都會記得。（你如何接案？）丙○○如有找到委任人，律師
      費五萬元，他會通知我下臺南來和委任人見面瞭解案情，我認為可接我才接，
      我要接案子，一定要跟委任我的人見面才接案子，我完全沒見過乙○○、戊○○。（你有否丙○○拿資料給你看，你就接或不接案子？）沒有等語（偵字第
      一０一０八號偵查卷第四０頁背面至第四一頁）；之後被告於九十二年十二月
      九日偵訊時始改稱：（這件案子有否要求黃金瑞接？）沒有，我本來要找黃金
      瑞律師接，但他收費較高，且要多付臺南至臺北的交通費，我想這兩人沒什麼
      錢，就沒找黃金瑞云云（同上偵查卷第四九頁），是被告對於曾否找過黃金瑞
      律師承接此案，已前後供述不一。另黃鯤潮律師因已於八十九年十月二十五日
      死亡，有法務部戶役政連結作業系統一紙及高雄律師公會九十三年六月十一日
      （九三）高律九耀字第一０四六號函一紙附於原審卷可稽（原審卷第四八頁、
      第八一頁），故審理時無從傳訊其到庭作證，自亦無法證明被告是否確曾接洽
      黃鯤潮律師就證人乙○○、戊○○等共犯違反森林法之案件為辯護。另被告丙○○對於如何代替證人戊○○、乙○○委任律師一節，先稱：（你是先向他們
      先拿錢再去找律師，還是去先跟律師說再收錢？）先收到錢再去找律師。對方
      是要辯論的時候才匯錢，律師什麼都沒準備就不接了等語（偵字第一○一○八
      號偵查卷第十頁）；後又改稱：律師決定委任就要付費，但戊○○、乙○○事
      先有和黃鯤潮談好，但是他們沒有當場付費，直到辯論前一天才匯錢，但黃鯤
      潮就不接受委任；（律師費十萬元何人決定？）黃鯤潮說的。‧‧一律要先收
      到錢，不准分期或積欠等語（偵字第一○一○八號偵查卷第四八頁、四九頁、
      五０頁）。故被告供述證人戊○○、乙○○共犯違反森林法案件之委任律師過
      程，究係證人戊○○、乙○○先與律師討論案情再決定收費，抑或先行收費再
      洽詢委任律師，其陳述前後並不一致。且參諸被告丙○○供承黃鯤潮律師對於
      接受委任之訴訟案件，其律師費用價碼有四萬元及五萬元兩種標準一節（偵字
      第一○一○八號偵查卷第四八頁），倘證人戊○○、乙○○已先與案外人黃鯤
      潮律師談妥委任事由，而案外人黃鯤潮律師亦已決定委任費用為十萬元，則黃
      鯤潮律師對證人戊○○、乙○○繫屬案件之相關事項亦即就委任費用等細節，
      顯與證人等達成共識，衡情黃鯤潮律師應對證人戊○○、乙○○所犯案件之案
      情應有初步之瞭解，方可作為其決定委任費用之依據至明。而被告卻又供稱：
      （黃鯤潮事先為何答應要接該案？）他是時間來不及調卷又考慮該案請律師也
      沒用才拒絕云云（偵字第一○一○八號偵查卷第四九頁），倘黃鯤潮律師確已
      接受當事人委任，因時間短暫而來不及向法院聲請閱卷，大可於開庭時向法院
      表示因接獲委任之期間太短，而聲請另行改期辯論；另如黃鯤潮律師於未閱卷
      時即已判斷該案已無撤銷改判輕刑或無罪之希望，則又與前開其所供述黃鯤潮
      律師與當事人即證人戊○○、乙○○間已就委任費用達成共識之情不符。再者
      ，若係被告丙○○先向證人戊○○、乙○○收受費用後，再與黃鯤潮律師談論
      該委任案件，則由被告仲介訴訟案件多年之經驗，佐以其與黃鯤潮律師已合作
      有相當之期間，怎會對於黃鯤潮律師因該案於辯論前夕無法閱卷瞭解案情，可
      能不願接受委任一節毫無知悉，卻仍執意收受證人戊○○、乙○○匯款？況依
      證人丁○○於本院到庭時證稱伊介紹戊○○與丙○○認識，大約在八十九年四
      、五月間等情（本院卷第九九頁，依其所證明間差核計），而依前開所述，上
      開森林法案件上訴臺南高分院之期間，被告曾與證人戊○○、乙○○等多次外
      出飲宴，且飲宴費用亦多為證人戊○○所招待等情（原審卷第一四三頁、第一
      四七頁、第一四八頁、第一四九頁），且證人丁○○介紹被告予證人戊○○等
      認識之目的既在於解決上開違反森林法之案件，焉何俟第二審開庭審理前夕始
      委任律師？致黃鯤潮律師未及閱卷瞭解案情？以被告仲介訴訟案件多年之經驗
      ，在在令人存疑！由此足認，被告上開所辯諸情均與常理有違，堪認被告辯稱
      有代證人戊○○、乙○○委任律師就所犯之森林法案件為辯護，顯屬脫罪之詞
      。
    4.關於被告何時退還十一萬元匯款及如何退還等情，被告丙○○先於偵查中供稱
      ：（如何退費？）乙○○、戊○○去我事務所拿的。（八十九年八月九日他們
      匯十一萬元給你，你何時退費？）隔天就還他們，律師不接就還他們。（錢自
      何銀行領出來？）自臺灣銀行領出來。（為何臺灣銀行在八月九日過二天後沒
      有領出十一萬元？）我有領十一萬元出來。不然我怎麼有錢還他們。（是否確
      定過二天退他們錢？）是。（是在高分院判決就還他們錢或未判決就還錢？）
      尚未判決就還錢，我從臺灣銀行領出來還他等語（偵字第一０一０八號偵查卷
      第十二頁背面至第十三頁），亦即被告丙○○於偵訊中，先供稱伊係於收到匯
      款隔二天，即自伊臺灣銀行臺南分行帳戶提領十一萬元歸還，而該時間是在證
      人戊○○、乙○○共犯森林法案件二審判決前，且是戊○○、乙○○去伊事務
      所拿的云云；然證人戊○○、乙○○於原審審理時明確證稱：被告丙○○係將
      十一萬元交予戊○○，再由戊○○至乙○○家中轉交給乙○○等語，詳如前述
      ；另證人乙○○復證稱，被告丙○○退還十一萬元之原因，係因為伊所犯之森
      林法案件，二審判決結果反較一審重，所以才向被告索討回來等語（以上均見
      原審九十三年九月二日審判筆錄）。據此，可知證人戊○○、乙○○證稱被告
      丙○○退還予證人乙○○十一萬元之時間，係於八十九年八月二十四日上開森
      林法案件二審判決宣判期日之後，且退還之方式係由被告丙○○將錢交由戊○○，再由戊○○至乙○○家中轉交予乙○○。互核上開雙方所陳，被告丙○○
      所供稱退還十一萬元款項之時間及方式，顯與證人戊○○、乙○○所指訴之情
      節不符。而據前開被告之臺灣銀行帳戶往來明細資料顯示，自八十九年八月九
      日下午二點六分三十一秒匯款後，除於八十九年八月九日下午三時十九分四十
      秒有提領十萬元現金之紀錄外，並未有如被告丙○○所供稱於八月九日匯款後
      隔二日後提領十一萬元款項之提領紀錄，有該往來明細資料附卷可稽（偵字第
      一○一○八號偵查卷第二二頁），足見被告前開所供情節不實，所辯顯非實情
      。準此，益徵證人戊○○、乙○○所述為可採。另被告丙○○雖於原審審理時
      改稱：（你有沒有把錢領出來？）律師不接的時候，我馬上就去把錢領出來，
      領了十萬元。（你領的時候台南高分院是否開庭？）還沒有。是開庭前一天九
      日領的。（你什麼時候把十萬元還給戊○○？）我十日的時候要還給他，戊○○說他帶錢不方便，他再跟我拿」云云（原審卷第一六五頁至第一六六頁），
      然此顯與其於偵查中所述之隔二日領錢交給證人戊○○、乙○○一節互相矛盾
      ！況被告丙○○自承係退還證人乙○○十一萬元，然由上開提領紀錄可知，被
      告丙○○所提領之款項係十萬元，亦與被告丙○○前揭自承係將十一萬元之匯
      款全數返還等情不符，由此足認被告上開所述何時退還十一萬元匯款及如何退
      還一節，顯係臨訟編造之詞。
  (三)另被告丙○○未具有律師資格，竟對外宣稱可代辦訴訟案件等情，業經證人丁○○於本院審理時到庭證稱：（被告有無律師資格？）沒有。〔你為何要介紹案件
    （即本件）給丙○○？〕因為丙○○說「黃金瑞、黃鯤潮、黃東璧聯合律師事務
    所」是他開設的。（黃金瑞、黃鯤潮、黃東璧這三位律師是否丙○○請的？）我
    不知道等語明確（本院卷第一二０頁）。而被告亦自承有命律師事務所事務員易
    次融代替證人戊○○、乙○○撰寫訴狀，亦核與證人戊○○、乙○○前開證述情
    節相符，並有證人戊○○、乙○○共犯違反森林法案件之臺南高分院八十九年度
    上訴字第八一二號刑事卷附之刑事聲明上訴狀，以及最高法院九十一年度臺上字
    第六七一一號刑事上訴卷附之八十九年九月十三日刑事上訴三審狀、八十九年九
    月十八日刑事第三審上訴理由狀可按（調查卷第廿六頁至第四一頁），被告雖辯
    稱伊是請其所開設之事務所內，經過律師所聘僱的事務員來撰寫書狀；且未收費
    云云，惟被告並未代證人戊○○、乙○○上開違反森林法案件，委任其他律師為
    該案件辯護等情，為其所自承，而被告丙○○並未取得律師資格，而依律師法第
    五十條之規定，未取得律師資格者，並不得設立事務所而聘用律師或與律師合夥
    經營事務所執行業務，然被告未具律師資格，對外竟以上開律師事務所為其所開
    設為詞，招攬訴訟，業如上述。且本件被告丙○○於收受證人戊○○、乙○○所
    繳付之費用後，又命不知情之易次融代證人戊○○、乙○○撰寫書狀，揆諸上開
    各情，自已構成意圖營利而辦理訴訟案件之犯行。
  (四)綜上各情，被告前揭所辯各節均不足取，其分向證人戊○○、乙○○訛稱可代為
    關說法官，並代為聘請律師，而連續對證人戊○○、乙○○各詐取十五萬元及十
    三萬元之款項作為上開費用，其有為自己不法所有之意圖，而施行詐術之詐欺犯
    行至明，另被告未取得律師資格，向證人戊○○、乙○○收取費用而命不知情之
    他人代渠等撰寫訴狀，其行為亦已該當律師法第四十八條第一項之未取得律師資
    格辦理訴訟事件罪。是本件罪證明確，被告丙○○犯行洵堪認定。
  (五)至辯護人以證人乙○○於調查站訊問時供稱所收辯論期日之傳票署名法官三人，
    顯與辯論期日之傳票僅由審判長一人署名之實情不符云云，然按證人乙○○就訴
    訟程序之進行，並不熟悉，此由其於上開訊問時亦供稱「（上開森林法案件上訴
    二審後）甲○○○○曾有傳一次偵查庭」云云可知（調查站卷第二頁），其明顯
    把高分院由受命法官行準備程序之調查誤會為甲○○○○之偵查庭甚明。是以其
    於本件事發後之訊問，理所當然地以其於辯論庭或判決書所見之三名法官，回答
    調查員之訊問，亦屬合於情理而無矛盾。至辯護人另以證人乙○○與戊○○於調
    查站之訊問時，就乙○○如何與上訴人約定關說事宜及如何交付款項、交付若干
    款項，固有出入，辜不論上開筆錄原審及本院均未列入證據，且上開證人既於原
    審審理時傳喚到庭交互詰問，並就上開事實經過供述明確（原審九十三年九月二
    日審判筆錄），有如上述，何況本件事發至證人戊○○等人受訊問，近者相差二
    年四個月（調查站筆錄），遠者相距四年（原審），自難期以證人仍能巨細靡遺
    地交待細節！惟其前後所述交付現金及目的則始終如一，參諸上開各情節，自堪
    採信。本件被告徒以上開證人戊○○、乙○○、黃瓊穗所證細節上之差異置辯，
    顯難憑採。
三、核被告所為，係犯刑法第三百三十九條第一項之詐欺取財罪及律師法第四十八條
    第一項之未取得律師資格辦理訴訟事件罪，被告先後兩次詐欺取財犯行，時間緊
    接，犯罪基本構成要件相同，顯係基於概括之犯意反覆為之，應依連續犯之規定
    論以一罪，並加重其刑。被告利用不知情之易次融代證人戊○○、乙○○撰寫訴
    狀而違反律師法部分，係間接正犯；被告多次為證人戊○○、乙○○代寫訴狀之
    行為，屬接續犯，而為包括一罪。被告丙○○所犯上開詐欺取財罪及未取得律師
    資格辦理訴訟事件罪間，具有目的手段之牽連關係，應從較重之詐欺取財處斷。
    公訴意旨於證據並所犯法條欄內固未載明被告違反律師法第四十八條第一項未取
    得律師資格辦理訴訟事件罪之部分，惟公訴人業於原審審理時追加上開條文，被
    告及辯護人亦當庭表明無意見（原審卷第一六三頁至第一六四頁），且犯罪事實
    欄內亦有載明此一部份之事實，法院自得審理，併予敘明。
四、原審以被告罪證明確，因予適用律師法第四十八條、刑法第十一條前段、第五十
    六條、第三百三十九條第一項、第五十五條，罰金罰鍰提高標準條例第一條前段
    ，審酌被告不以正途取利，竟乘證人戊○○等二人經法院一審刑事判決後，向渠
    等二人謊稱與高院承辦法官熟識，可關說法官疏通官司，趁機詐騙金錢，非惟對
    經濟狀況不佳之證人戊○○、乙○○等財產危害甚鉅，甚且嚴重損及司法聲譽，
    使民眾對司法之公正不復信賴，為牟一己私利，蠹食國基，犯罪手段卑劣，且犯
    後飾詞狡辯，態度不佳等一切情狀，量處有期徒刑三年。本院經核原審認事用法
    均無不合，量刑亦甚妥適，被告上訴意旨猶執前詞否認犯罪，空言指摘原判決不
    當，並無可取，為無理由，應予駁回
據上論結，應依刑事訴訟法第三百六十八條，判決如主文。
本案經檢察官吳忠賢到庭執行職務。
中    華    民    國      九十四      年      三      月      八        日
                                  臺灣高等法院臺南分院刑事第五庭
                                      審判長法官  楊    明    章
                                            法官  顏    基    典
                                            法官  沈    揚    仁
右正本證明與原本無異。
不得上訴。
                                      法院書記官  李    梅    菊
中    華    民    國      九十四      年      三      月      九        日
附錄本判決論罪之法律條文：
律師法第四十八條第一項：
  未取得律師資格，意圖營利而辦理訴訟事件者，除依法令執行業務者外，處一年以
  下有期徒刑，得併科新臺幣三萬元以上十五萬元以下罰金。
刑法第三百三十九條第一項：
  意圖為自己或第三人不法之所有，以詐術使人將本人或第三人之物交付者，處五年
  以下有期徒刑、拘役或科或併科一千元以下罰金。
